【裁判字號】    89,上訴,283
【裁判日期】    900110
【裁判案由】    殺人
【裁判全文】
台灣高等法院花蓮分院刑事判決                    八十九年度上訴字第二八三號
    上  訴  人  臺灣台東地方法院檢察署檢察官
    被      告  乙○○
    指定辯護人  丙○○律師
右上訴人因被告殺人案件，不服臺灣台東地方法院八十八年度訴字第二一五號中華民
國八十九年九月二十七日第一審判決 (起訴案號：臺灣台東地方法院檢察署八十八年
度偵續一字第一號)，提起上訴，本院判決如左：
    主  文
原判決撤銷。
乙○○已著手於教唆殺人之實行，而因己意中止，處有期徒刑壹年捌月。
    事  實
一乙○○與林財政（甲○○之夫）原為台東聖母醫院之同事（林財政為醫師，乙○○
  為護士），二人因日久生情，導致林財政與甲○○之婚姻生變。甲○○因不堪情感
  上之痛苦，遂於民國（下同）八十四年十一月十二日下午五時許，在台東市○○路
  五十五號住處（即「林外科診所」）內服藥自殺，經林財政及時趕回搶救而未果。
  詎乙○○得知甲○○留下遺書自殺獲救後，竟於該日自高雄縣內門鄉○○路二百四
  十號住處以電話聯絡林財政，以「她（指甲○○）有寫遺書」、「寫說她是自殺的
  ，這樣子成全她吧」等語，教唆林財政利用甲○○留有遺書之機會，趁甲○○尚未
  甦醒之際，以藥物毒殺甲○○，造成甲○○自殺死亡之假象，嗣因林財政對其前開
  「成全她」究係何意不甚確定，繼續予以追問時，乙○○始因己意而中止其犯行，
  並稱「（我是）亂講的」，事後甲○○藉其在家中電話所裝設之錄音設備，得知上
  情。
二案經甲○○訴由臺灣臺東地方法院檢察署檢察官偵查起訴。
    理  由
一右揭事實，已據告訴人甲○○於偵查及原審審理時一再指證甚詳，且有被告與林財
  政間之電話對話錄音帶暨對話內容紀錄附卷可稽（見臺灣臺東地方法院檢察署八十
  七年度偵續字第二六號偵查卷第五二頁反面倒數第一行起至第五八頁）。且前揭電
  話對話內容確與卷附錄音對話紀錄之記載相符（見前揭偵查卷第三五至四一頁，八
  十七偵續字第二六號偵查卷第五六頁反面至五八頁），亦經本院二度勘驗前開電話
  錄音帶核對屬實（受命法官當庭勘驗一次，合議庭三位法官共同勘驗一次，見本院
  卷第二三頁、第三五頁）。
二訊據被告雖坦承前開錄音帶內所呈現之聲音確係伊與林財政間之對話，惟以前開錄
  音帶係經過剪接，且錄製之時間係在八十五年間，伊不知甲○○有自殺之情事，伊
  在電話中與林財政之對話，並非主動說出，而係配合林財政之說詞所為情緒性之言
  詞，伊在對話中一再強調伊是突然想到亂講的，足以證明伊無教唆林財政殺害甲○
  ○之意思等語為辯。
三惟查：
  (一)告訴人甲○○於偵查中提出前開電話錄音帶（母帶）送請檢察官檢送內政部警政
    署刑事警察局鑑定結果，認定：(一)送驗磁帶無人為剪接現象；(二)林財政與被告對
    話部分（即本院採為證據部分），其聲音信號並無中斷現象；(三)螢光筆所標示之
    關鍵語部分（見前揭偵查卷第三五頁反面起至三八頁），並無信號中斷現象；(四)
    並無以類比式錄音機進行逐字或逐句剪接之可能，有鑑驗通知書附卷可稽（見前
    揭偵查卷第四四頁正面），前開電話錄音帶自足堪為不利於被告之證據。
  (二)告訴人甲○○於八十四年十一月十二日服藥企圖自殺，友人黃鳳鶯、劉鳳琴聞訊
    趕到時，見甲○○有口吐白沫及昏迷之現象，渠等正欲合力將其送醫時，適甲○
    ○之夫林財政（執業醫師）趕回，渠等即將甲○○交由林財政自行處理等情，並
    據黃鳳鶯、劉鳳琴於偵查中到庭證述不虛（見偵字第二八○三偵查卷第一四至一
    六頁）。另自被告於前開電話對話中所稱「她有寫遺書」、「寫說她是自殺的，
    這樣子成全她吧」等情以觀，前開電話對話時間顯然係在甲○○自殺獲救不久之
    後，堪見告訴人甲○○指證前開錄音帶之錄製時間係伊於八十四年十一月十二日
    自殺獲救之際，至堪採信，被告辯稱該錄音帶之錄音時間並非在八十四年十一月
    十二、三日，而係在八十五年間云云，不足採信。
  (三)依前開錄音對話內容顯示，被告係主動致電予林財政，林財政接聽電話後，被告
    開頭第一句話即稱「她有寫遺書」，經林財政回答「有」之後，被告即稱「寫說
    她是自殺的，這樣子成全她吧」，其雖於林財政質問被告稱「妳說『成全她』什
    麼意思？」「妳要死了」之後，改稱「（我是）亂講的」而中止其教唆殺人之犯
    行，惟自其嗣後以「．．．因為我覺得有些事情就像韓非子、劉邦以前的人，反
    正我覺得有些事情你沒有『當機立斷』，就會永遠沒有辦法解決．．．」「．．
    ．你有沒有想到以前像『李世民』」「（難道要我再給她加藥？）對，沒錯，是
    很狠！」、「可是她有遺書」、「．．．我只是看你這麼痛苦，我覺得你都沒辦
    法解決，等到她醒來時，又更沒辦法解決．．．」、「．．．我今天為什麼這樣
    講，那是因為她今天讓你們全家人這麼痛苦，我今天才會想到這個問題．．我真
    的是看到你們這樣痛苦，我覺得沒辦法解決．．．」、「．．．今天是她自己造
    成這樣子，而且遺書也寫好了，怎麼可以怪你呢？」等語為自己「成全她」之言
    詞辯解以觀，其先前所稱：「她有寫遺書」及「寫說她是自殺的，這樣子成全她
    吧」等語，意在藉甲○○留下遺書之機會，教唆林財政將尚未甦醒之甲○○予以
    毒害，以造成甲○○自殺死亡之假象，已經極為明顯。尤其被告在對話中一再以
    劉邦（誅殺功臣）及李世民（殘害手足）之史實，以古況今，並於林財政稱「難
    道要我再給她加藥？」時，接稱「對，沒錯，是很狠！」、「可是她有遺書」等
    語，更足認被告之前所稱「成全她」之意思，係在唆使林財政應該「當機立斷」
    利用甲○○留有遺書之機會，將甲○○予以毒害。依被告前後言詞對照觀之，被
    告致電林財政所為前開「成全她」之陳述，絕非一時情緒之宣洩，而係具有教唆
    林財政殺害甲○○之決意，被告空言否認其有教唆林財政殺害甲○○之犯意，林
    財政於偵查中所為有利於被告之證詞，均毫無足採，其犯行已經足堪認定。
四核被告所為，係犯刑法第二十九條第一項、第二項、第二百七十一條第一項之教唆
  殺人罪。又被告於林財政追問「妳說成全她是什麼意思？」時，即立即改稱「亂講
  的」，足見被告於林財政聽出「成全她」話語中別有意涵並加以追問時，即已中止
  其教唆之犯行，其嗣後所為之陳述，衡情應屬為自己先前教唆行為所為之辯解，尚
  難認其教唆殺人犯行仍在繼續實施中。被告於林財政尚未產生殺人決意之前，即已
  因己意而中止其犯行，自得依刑法第二十七條之規定，減輕其刑三分之二。又被告
  與甲○○及林財政間，因三角感情糾紛，多年來相互纏訟不休，此乃本院承辦雙方
  多起民刑訴訟職務上已知之事實，被告於甲○○留下遺書自殺獲救之際，一時失慮
  ，致罹教唆殺人重罪，本院認其行為於法固屬難容，惟其身陷感情泥沼，不克自拔
  ，衡情則尚非毫無可憫之處，本院認為量處法定最低刑仍嫌過重，爰再依刑法第五
  十九條之規定，減輕其刑。原審失察，遽為無罪之諭知，尚有未洽，公訴人執此提
  起本件上訴為有理由，自應撤銷改判。爰審酌被告犯罪之動機及其犯罪後之態度等
  一切情狀，量刑有期徒刑一年八月，以示懲儆。又查被告已於八十六年四月十八日
  受有期徒刑執行完畢，依法自不得予以宣告緩刑，亦附此一併敘明。
據上論斷，應依刑事訴訟法第三百六十九條第一項前段、第三百六十四條、第二百九
十九條第一項前段，刑法第二十九條第一項、第二項、第二百七十一條第一項、第二
十七條、第五十九條，判決如主文。
本案經檢察官翟光軍到庭執行職務。
中      華      民      國    九十      年      一      月      十      日
                                    審判長法官  謝  志  揚
                                          法官  蔣  有  木
                                          法官  何  方  興
右正本證明與原本無異。
如不服本判決，應於判決送達後十日內向本院提出上訴狀。其未敘述理由者，並應於
提出上訴狀後十日內向本院補提理由狀(均須附繕本)。
                                        書記官  劉  妙  娘
中      華      民      國    九十      年      一      月      十      日


司法院資訊處製作；財團法人民間司法改革基金會備份。
